臺灣高等法院臺中分院民事判決　　　　九十一年度上更(二)字第二號
　　上　訴　人　甲○○
　　　　　　　　丙○○
　　訴訟代理人　丁○○
　　法定代理人　辛○○
右當事人間確認抵押債權不存在等事件，上訴人對於中華民國八十七年三月二日臺灣
南投地方法院八十六年訴字第四五九號判決，提起上訴，經最高法院第二次發回更審
，本院判決如左：
      主      文
上訴駁回。
第二審訴訟費用由上訴人連帶負擔。
      事      實
一、上訴人聲明求為判決：(一)原判決廢棄。(二)確認被上訴人就上訴人等所有坐落南投
    縣竹山鎮○○段第九四四之六地號土地全部，及其上建物即南投縣竹山鎮和育巷
    一０二－六號ＲＣ造三層樓房及附屬建物所設定本金最高限額新臺幣（以下同）
    四百二十萬元之抵押債權不存在。(三)被上訴人應協同上訴人等向地政機關辦理塗
    銷前項之抵押權登記。(四)第一、二審及發回前第三審訴訟費用由被上訴人負擔。
    其陳述除與第一審判決記載者相同，予以引用外，補稱：
  (一)上訴人林朝松於民國（下同）八十八年五月九日去世，其繼承人為配偶庚○、長
    子乙○○、長女己○○、次女戊○○、次子林峰裕，有戶籍謄本可證，爰聲明承
    受訴訟。
  (二)上訴人等並非系爭最高限額抵押債權之債務人，而僅係擔任訴外人林江河於八十
    五年六月十一日向被上訴人借貸五百萬元之連帶保證人而已，此由當初上訴人與
    被上訴人簽立之二紙借據中書明，借款人為林江河，而上訴人丙○○、丁○○及
    林朝松、林憲章等四人均為連帶保證人即可證明。上訴人等之本意僅係擔任林江
    河借貸五百萬元之連帶保證人，至於抵押權設定契約書中將上訴人等列為債務人
    ，實係因為上訴人之父林江河向被上訴人貸款五百萬元，其中之三百五十萬元係
    擔保放款，須設定最高限額四百二十萬元之抵押權予被上訴人，上訴人欲提供共
    有之系爭不動產為擔保，但因不諳代書業務，遂委由代書鐘義雄與被上訴人處理
    相關抵押權設定事宜，並將印章委交代書辦理，卻不知抵押權設定契約書中，竟
    將上訴人等列為債務人，直到被上訴人聲請拍賣系爭抵押物後，上訴人等始知上
    情。
  (三)證人鐘義雄於本院前審結証：「上訴人委託我辦理抵押權設定，是以林江河為主
    債務人，上訴人等及林憲章為保証人，但銀行的作法是借款人及擔保物提供人都
    要作債務人，我沒有向上訴人等說明」，已記明筆錄可稽。又鐘義雄於八十七年
    三月十五日出具証明書，載明：「證明人鍾義雄係承辦林朝松、丁○○、林憲章
    、丙○○購買南投縣竹山鎮○○段九四四一號土地、房屋之代書，因此林江河先
    生等五人之印章，由本人保管，同時因林江河先生行動不便，故台中中小企業銀
    行鹿谷分行承辦貸款人員於八十五年七月二日，由本人引導前往竹山鎮延和里後
    溝巷三號林江河先生住宅處辦理借款手續，借款人林江河先生僅在借據上按捺指
    印，林朝松、丁○○、林憲章、丙○○等人，亦僅在借據上簽名，至於借據、契
    約書、抵押權設定上所蓋之印章，係銀行人員使用本人所保管林江河先生等五人
    之印章，以上所述屬實」等情在卷。文中「借款人」僅指林江河一名，而八十五
    年七月二日當場所立「借據」包括三百五十萬元（長期擔保放款）、一百五十萬
    元（中期放款）之借據計貳紙，「借款人」處亦僅林江河一名按捺指印，上訴人
    等則皆於「連帶保証人」處親筆簽名。由上顯示，上訴人等原授予鐘義雄之代理
    權範圍為：林江河為主債務人，上訴人等皆擔任保証人，此不惟鐘義雄所明知，
    當時在場之被上訴人之承辦人員亦不能諉為不知，但鐘義雄未經說明，亦未徵求
    上訴人等之同意，即逕自將上訴人等併列為債務人，自屬逾越上訴人等之授權範
    圍，依法非經上訴人等承認，對上訴人等應不生效力。
  (四)鐘義雄偕同被上訴人之承辦人員於八十五年七月二日前赴林江河宅，請林江河按
    捺指印，請上訴人等簽名於系爭「借據」時，經協議林江河借貸金額為五百萬元
    ，惟因上訴人等提供設定抵押之本件房地，經估價結果不足擔保金額，乃將五百
    萬元劃分為「長期擔保貸款」三百五十萬元及「中期信用貸款」一百五十萬元等
    兩筆，科目有異，利率不同，故兩筆借款分開寫兩張「借據」，均係以林江河為
    「借款人」，上訴人等為「連帶保証人」，並分別記明借貸金額為：「茲向貴行
    借到新台幣參佰伍拾萬元整」及「茲向貴行借到新台幣壹佰伍拾萬元整」。前者
    之擔保貸款屬「一般抵押」，並非所謂「本金最高限額抵押」，由此更顯示，上
    訴人等原授權予鐘義雄之代理權範圍為：林江河為債務人，上訴人等為連帶保証
    人。其中上訴人等「長期擔保貸款」部分之連帶保証責任，應僅限於林江河抵押
    設定所借三百五十萬元之「一般抵押」特定債務。但鐘義雄未經說明，更未徵得
　　上訴人等之同意，即逕將「一般抵押」易為「本金最高限額抵押」，更將「債務
　　金額」由三百五十萬元，增為四百二十萬元，亦明確顯示已逾越上訴人等之授權
　　範圍，此未經上訴人等承認，對上訴人等應不生效力。
  (五)依消費者保護法第二條第七款之規定：「定型化契約：指企業經營者為與不特定
    多數人訂立契約之用而單方預先擬定之契約條款」觀之，則系爭最高限額抵押權
    設定契約書及其所附之其他約定事項，顯係消費者保護法中所謂之定型化契約。
    又「企業經營者在定型化契約中所用之條款，應本平等互惠之原則」、「定型化
    契約中之條款違反誠信原則，對消費者顯失公平者，無效。違反平等互惠原則者
    ，推定其顯失公平」，消費者保護法第十一條、第十二條定有明文。系爭抵押權
    設定契約書後所附之其他約定事項第一點規定：「為擔保對貴行過去、現在、及
    將來所負之合會金、借款、票據、保証、損害賠償等以及其他一切債務」，此內
    容所列之「過去」可以無限延伸至不知何年何月之「以前」，「其他一切債務」
    亦可以無限擴大至任何種類之「債權債務」，類此之擔保，顯屬概括最高限額抵
    押權性質，將使物上擔保人在最高限額抵押權之存續期間內，永遠負有提供抵押
    物為債務人擔保之責任，不符社會公平正義，且違反抵押權之從屬性，殊難認為
    有效（謝在全著民法物權論及最高法院八十六年台上字第三一四四號判決意旨參
    照）。今司法實務界對保險公司印就之保險契約，於保險人顯失公平之部分條款
    ，亦早已否定其效力。原審未就上訴人等否認概括最高限額抵押權之有效性，遽
    為不利於上訴人等之認定，尤難謂合。
  (六)另依消費者保護法施行細則第十一條第一、二項之規定「企業經營者與消費者訂
    立定型化契約前，應有三十日以內之合理期間，供消費者審閱全部條款內容」、
    「違反前項規定者，該條款不構成契約之內容」。本件抵押權設定契約書及其後
    所附之其他約定事項，根本非上訴人與被上訴人所簽定，更遑論三十日之合理審
    閱期間，故該條款不應構成契約之內容，從而，訴外人林憲章向被上訴人借款之
    五百萬元，應認定不為系爭最高限額抵押權擔保效力所及，本件抵押權之設定，
    已因抵押債權不存在，為此提起本訴，請求判決如訴之聲明所示。
二、被上訴人聲明：求為判決如主文所示。其陳述除引用第一審判決書之記載外，另
    補稱：
  (一)上訴人委託鐘義雄辦理系爭最高限額抵押權，鐘義雄並無逾越其代理權，上訴人
    丁○○等提供系爭土地，確係設定最高限額抵押權。此由上訴人於起訴狀載明：
    「訴外人林江河於八十五年六月十一日向被上訴人借貸新台幣五百萬元，由上訴
    人丁○○等人及訴外人林憲章為連帶保證人，並將系爭前開房地為被上訴人設定
    最高限額抵押權作為擔保」，及其上訴理由狀記載：「上訴人等四人，並非系爭
    最高限額抵押權之債務人：：：實係因為上訴人之父林江河向被上訴人貸款五百
    萬元，其中之三百五十萬元係擔保放款，須設定最高限額四百二十萬元之抵押權
    予被上訴人，上訴人欲提供共有之系爭不動產為其擔保」等語，即堪認上訴人等
    於系爭抵押權設定時，即知係以最高限額抵押權方式設定無異。又上訴人指稱其
    等僅提供擔保物設定抵押，鐘義雄未徵得委任人同意，即將之併列為債務人，逾
    越代理權云云。然上訴人等雖否認其等為系爭最高限額抵押權之債務人，但對於
    上訴人等為系爭最高限額抵押權之擔保物提供人則無爭議。依本件最高限額抵押
    權設定契約之其他約定事項第一點之約定，立抵押權設定契約書人（擔保物提供
    人）所提供之本抵押物之擔保範圍，係包括債務人、擔保物提供人對抵押權人之
    債務在內，故縱認上訴人等非系爭最高限額抵押權之債務人，惟因其等與訴外人
    林憲章均為擔保物提供人，故林憲章向被上訴人所借五百萬元，亦應為本件抵押
    權擔保之債權。因此，無論鐘義雄將上訴人丁○○等併列為抵押債務人部分，鐘
    義雄是否逾越權限，均無礙於本案抵押權擔保範圍之判斷。
  (二)按「民法第一百七十條所謂無代理權人，不僅指代理權全不存在者而言，有代理
    權而逾越其範圍者，亦包含在內。故代理人逾越代理權所為之法律行為，非經本
    人承認，對於本人不生效力」，最高法院二十三年上字第三八八八號固著有判例
    可參。惟本件上訴人係委任訴外人鐘義雄代書向被上訴人辦理抵押貸款，為上訴
    人所自承。且上訴人於授權鐘義雄代書辦理系爭抵押貸款時，並未對其代理權有
    何等之限制，亦為上訴人所不爭執，則上訴人顯係概括授與代理權予鐘義雄，而
    鐘義雄依其代理權，照銀行定型化契約，辦理設定抵押權，乃其受任辦理抵押貸
    款之必要手續，自無逾越其代理權。至鐘義雄於代理辦理抵押權設定契約時，有
    無對上訴人等告知辦理抵押貸款之詳細內容，乃鐘義雄有無違反民法第五百四十
    條受任人報告義務之範疇，係上訴人與鐘義雄間之內部關係，自不影響鐘義雄代
    理之效力。又縱認鐘義雄代理上訴人辦理抵押權設定契約書中，將上訴人等併列
    為抵押債務人部分，有逾越權限，然上訴人確有授予鐘義雄代辦抵押貸款之權限
    ，並將印章交予鐘義雄，且系爭最高限額抵押權設定後，長達年餘上訴人均未表
    異議。則鐘義雄縱有逾越其代理權，上訴人等亦應負表現代理之授權人責任。
  (三)本件系爭抵押權設定時，被上訴人之真意，即係欲設定最高限額抵押權及係以設
    定契約書所載及所附其他約定事項為契約之內容，並基於此而與上訴人雙方達成
    合議。約定事項第一點：「立抵押權設定契約書人（擔保物提供人）所提供之本
    抵押物之擔保範圍包括『債務人』、『擔保物提供人』對抵押權人臺中區中小企
    銀行（以下簡稱貴行，包括總分支機構），為擔保對貴行過去（包括原臺中區合
    會儲蓄股份有限公司）、現在及將來所負之合會金、借款、票據、保證、損害賠
    償等以及其他一切債務，即在本抵押權設定契約書所定債權本金最高限額以內之
    清償及其利息、遲延利息、違約金、執行抵押費用，以及因債務不履行而發生之
    全部損害之賠償」。則系爭最高限額抵押權所擔保債權範圍之基礎法律關係，乃
    係擔保上訴人（即債務人兼擔保物提供人）林朝松、丁○○、丙○○、林憲章及
    訴外人林江河對被上訴人過去、現在及將來所負之一切債務，殊為明確。訴外人
    林江河於八十五年六月十一日向被上訴人借款部分，僅係系爭最高限額抵押權所
    擔保範圍內之債權之一，而非系爭最高限額抵押權所擔保之唯一特定債權。至林
    江河借貸前揭款項時，另由上訴人等列為連帶保證人，乃係該連帶保證人是否應
    就林江河之特定債務，負連帶清償責任之範籌，對系爭抵押權之擔保範圍不生影
    響。且本件訴外人林江河所貸金額五百萬元，超過系爭最高限額抵押權所約定之
    本金最高限額四百二十萬元，被上訴人恐該抵押物於林江河未清償時經拍賣程序
    仍不足清償該借款，故要求上訴人等同列為連帶保證人，以擔保該借款，然此僅
    可謂其等四人就該借款債務並應另負連帶清償之責任而已，不得反謂系爭最高限
    額抵押權所擔保者，僅為被上訴人對林江河之前揭特定債權。
  (四)上訴人等人於本件系爭債權債務關係中，係立於二種不同之法律上地位，一為系
    爭最高限額抵押權之擔保物提供人兼債務人，故上訴人中任何一人於該最高限額
    抵押權存續期間內對被上訴人所發生之債務，均在該抵押權擔保之範圍內。二為
    訴外人林江河向被上訴人借款五百萬元之連帶保證人，於林江河未清償時負連帶
    清償責任。然二者並無絕對關係，是本件債務人林憲章雖另為林江河之連帶保證
    人，然其既係擔保物提供人兼債務人，則其於該最高限額抵押權存續期間內所生
    之債務，依系爭抵押權設定契約書之約定，均應在該抵押權擔保之範圍內，殊無
    疑義。
  (五)憲法第二十二條規定，凡人民之自由及權利，不妨害社會秩序公共利益者，均受
    憲法之保障。同法第二十三條且明定，除為防止妨礙他人自由、避免緊急危難，
    維持社會秩序，或增進公共利益所必要外，不得以「法律」限制之。中央法規標
    準法第五條第二款所以明定，關於人民之權利、義務者，應以法律定之。凡此乃
    所謂法律保留原則。茲消費者保護法並未規定企業經營者所擬之定型化契約應有
    三十日以內之合理期間，供消費者審閱全部條款，亦未授權施行細則得就此限制
    人民權利之事項以施行細則加以補充，而該法施行細則第十一條第一項逾越法律
    之授權，逕以行政命令限制人民之權利，更於同條第二項規定「違反前項規定者
    ，該條款不構成契約之內容」，此規定違反法律保留原則，應屬無效。且所稱應
    有三十日以內之合理期間，供消費者審閱全部條款內容，依其文義，應有合理審
    閱期間，至期間之長短，則依事實個案審認，最長以三十日為限，亦即再多之定
    型化條款，亦以三十日之審閱期限已足。至消費者是否確已審閱，並不影響該定
    型化契約之效力。
  (六)鐘義雄代書曾於八十二年九月六日設定最高限額抵押權五百萬元，義務人原為林
    美滿、陳明穗，債務人原為林美滿、陳明穗、鐘義雄，嗣於八十三年十月十九日
    ，另辦理該最高限額抵押權之義務人及債務人變更，將原義務人兼債務人林美滿
    變更為林居宏。該件最高限額抵押權設定契約之其他約定事項，與本件系爭最高
    限額抵押權之其他約定事項內容完全一致。本件系爭最高限額抵押權係於八十五
    年六月間設定，鐘義雄於系爭抵押權設定前，既已辦理多件同類設定契約，就抵
    押權設定契約內容及其他約定事項，早已審閱多次，其就本件抵押權設定契約及
    其他約定事項，早已有多年之審閱期間，被上訴人亦已給予多次之審閱機會，非
    僅止三十日。上訴人之代理人鐘義雄就被上訴人所擬最高限額抵押權設定契約含
    附約，既有超過三十日以上之審閱期間，至鐘義雄是否確就該契約實質審閱，則
    非被上訴人所得強迫，自與本案無關。又定型化契約內容有無合理審閱期間及是
    否知悉其內容，依民法第一百零五條規定意旨，應就代理人決之，本人自不得主
    張其未審閱而謂該部分之契約無效。本件代理人鐘義雄，已有合理審閱期間，且
    就定型化契約內容已有知悉，上訴人即不得主張未審閱而謂該部分之契約無效。
    而鐘義雄代理之他件抵押權設定及本件系爭抵押權之設定，均係由鐘義雄代書持
    向竹山地政事務所辦理，若認其真意非設定最高限額抵押權而僅係普通抵押權，
    或其對抵押權設定契約中之其他約定事項有所爭議，自會與被上訴人洽商後再據
    以辦理，然其辦理同類抵押權設定多次，從未表示有何疑義，故其真意係辦理最
    高限額抵押權，並非普通抵押權，其對抵押權設定契約中之其他約定事項，亦確
    已知悉其內容，足堪認定。
  (七)又消費者保護法施行細則第十一條第一、二項固規定：「企業經營者與消費者訂
    定定型化契約前，應有三十日以內之合理期間，供消費者審閱全部條款內容」、
    「違反前項規定者，該條款不構成契約之內容」。然此所謂消費，乃支付代價，
    以購買商品或服務之行為。所謂消費者，乃以消費為目的而為交易、使用商品或
    接受服務者（消費者保護法第二條第一款）。而所稱之商品，則指交易客體之不
    動產或動產，包括最終產品、半成品、原料或零組件（消費者保護法施行細則第
    四條）。故消費者保護法所欲保護者，乃支付代價（金錢）以購買實質商品（動
    產或不動產）或享受服務者。此商品乃消費者支付代價（金錢）所欲購買之標的
    ，自不包括金錢在內。本件兩造間係成立借貸契約，由被上訴人貸與金錢予上訴
    人，以供上訴人持該金錢向「他人」消費，而非上訴人直接向被上訴人消費，借
    貸行為與消費行為，顯不相同。而抵押權設定契約，則係被上訴人決定是否與上
    訴人締結借貸契約之前提要件之一，自亦非為消費關係所定之契約，自無消費者
    保護法之適用。上訴人主張兩造間所定最高限額抵押權設定契約，應適用消費者
    保護法之規定，尚無可取。
      理      由
一、原上訴人林朝松於八十八年五月九日去世，其繼承人為其配偶庚○、長子乙○○
    、長女己○○、次女戊○○、次子林峰裕，已於本院前審聲明承受訴訟。且被上
    訴人陳明其已更名為台中商業銀行股份有限公司，爰予變更，均合先敘明。
二、承受訴訟之上訴人庚○、乙○○、己○○、戊○○、林峰裕等人於本審言詞辯論
    期日經合法通知，均無正當理由不到場，核無民事訴訟法第三百八十六條所列各
    款之情形，爰依被上訴人請求，准由其一造辯論而為判決。
三、本件上訴人起訴主張：訴外人林江河於八十五年六月十一日向被上訴人借貸五百
    萬元時，由上訴人林朝松（已由其繼承人承受訴訟）、丁○○、丙○○及訴外人
    林憲章為連帶保證人，並將系爭坐落南投縣竹山鎮○○段第九四四－六地號土地
    全部及其上建物即南投縣竹山鎮育和巷一０二－六號ＲＣ造三層樓房及附屬建物
    為被上訴人設定最高限額抵押權作為擔保。嗣林江河所借貸之五百萬元已於八十
    五年十二月七日清償完畢，惟未塗銷抵押權登記。之後林憲章私自於八十六年一
    月二十七日向被上訴人借貸五百萬元，並將上開系爭抵押物其應有部分之所有權
    移轉登記與上訴人甲○○。被上訴人就林憲章私自借貸之五百萬元債權部分，本
    不在前揭系爭最高限額抵押權擔保債權範圍之內，詎原審法院竟為准許其聲請拍
    賣抵押物之裁定。又上訴人等之本意僅係擔任林江河借貸五百萬元之連帶保證人
    ，且限於林江河所借其中三百五十萬元部分，就系爭抵押物設定「一般抵押」，
    因不諳代書業務，遂委由代書鐘義雄與被上訴人處理相關抵押權設定事宜，並將
    印章委交代書辦理，詎鍾義雄明知上情，竟未經說明，亦未徵求上訴人等之同意
    ，即逕自設定「本金最高限額抵押」，擔保金額由三百五十萬元，增為四百二十
    萬元，且將上訴人等併列為債務人，已逾越上訴人等之授權範圍，對上訴人等應
    不生效力。而該系爭抵押權設定契約書後所附之其他約定事項將擔保範圍無限擴
    大，顯屬概括最高限額抵押權性質，不符社會公平正義，違反抵押權之從屬性，
    依法無效，且該約定事項屬定型化契約，依消費者保護法施行細則規定，應有三
    十日以內之合理期間，供消費者審閱全部條款內容，系爭抵押權設定契約既非被
    上訴人親自與上訴人簽定，上訴人根本無從審閱，故該約定事項不應構成契約之
    內容，則林憲章向被上訴人借款之五百萬元，應認定不為系爭最高限額抵押權擔
    保效力所及等情，爰求為確認系爭抵押債權不存在，被上訴人並應協同上訴人等
    辦理塗銷系爭抵押權登記之判決（關於確認系爭抵押債權不存在部分，上訴人於
　　發回前各審原係請求確認系爭抵押權不存在，但於本審具狀稱其真意為確認抵押
　　債權不存在，乃更正補充其該部分之聲明。經查，本件上訴人於向原審起訴時，
　　即以系爭抵押權之主債務人林江河於八十五年七月二日出具借據，借貸五百萬元
　　，已於同年十二月七日將本息計五百二十一萬五千八百九十一元全部清償完畢，
　　林憲章所借五百萬元不在系爭抵押權所擔保範圍內為由，訴請判決，雖上訴人於
　　發回前各審訴之聲明，記載請求確認系爭房地之抵押權不存在，惟通觀上訴人等
　　於歷次審理程序中，所為言詞及書狀陳述內容，上訴人等真意實即請求確認系爭
　　「抵押債權」不存在（見本審卷第一宗一七四頁，上訴人之敘述）。故上訴人於
　　本審請求將該部分聲明補正為確認「抵押債權」不存在，應不涉訴之變更問題，
　　而純屬文字疏漏之補正，無須經被上訴人同意，被上訴人謂不同意上訴人訴之變
　　更，尚無足取。被上訴人則以：依兩造間所訂系爭最高限額抵押權設定契約書之
　　約定，林憲章係系爭最高限額抵押權擔保物提供人兼債務人，其在該抵押權存續
　　期間內所生之債務，均應在該抵押權擔保範圍之內，故林憲章於八十六年一月二
　　十七日向被上訴人借貸之五百萬元，仍為系爭最高限額抵押權效力所及等語，資
　　為抗辯。
四、上訴人主張系爭坐落南投縣竹山鎮○○段第九四四－六地號土地全部及其上建物
    即南投縣竹山鎮育和巷一０二－六號ＲＣ造三層樓房及附屬建物為上訴人林朝松
    （已由其繼承人庚○、乙○○、己○○、戊○○、林峰裕承受訴訟）、丁○○、
    丙○○及訴外人林憲章等人所共有，於八十五年六月十一日訴外人林江河向被上
    訴人借貸五百萬元時，設定最高限額抵押權四百二十萬元予被上訴人，抵押權存
    續期間自八十五年六月十一日起至一百十五年六月十一日止。上訴人等係委由代
    書鐘義雄與被上訴人處理相關抵押權設定事宜，抵押權設定契約書將上訴人等併
    列為債務人，林江河所借貸之五百萬元已於八十五年十二月七日清償完畢，惟未
    塗銷抵押權登記，嗣林憲章將其系爭房地應有部分於八十六年六月十一日移轉登
    記為上訴人甲○○所有，並於八十六年十月二十七日以借新還舊方式借用五百萬
    元等情，為兩造不爭之事實，且有上開抵押權設定契約書、土地登記簿謄本、建
    築改良物謄本、本票各一份在卷可稽。至上訴人等主張伊等之本意僅在擔任林江
    河借貸五百萬元之連帶保證人，且只限於其中三百五十萬元部分，就系爭抵押物
    設定「一般抵押」，詎代書鐘義雄卻逕自設定「本金最高限額抵押」，擔保金額
    由三百五十萬元，增為四百二十萬元，並將上訴人等併列為債務人，逾越上訴人
    等之授權範圍，而系爭抵押權設定契約書所附之其他約定事項，違反抵押權之從
    屬性，依法無效，又屬定型化契約，未給予上訴人等三十日之合理審閱期間，違
    反消費者保護法施行細則規定，不應構成契約之內容，故上訴人等就林憲章於八
    十六年十月二十七日借貸之五百萬元債權部分，應不負擔保責任，系爭抵押債權
    不存在各節，均為對造被上訴人所否認，此雙方爭執之所在，亦為本件應予審究
    之重點。
五、上訴人主張其委任代書鍾義雄辦理抵押權設定，只在擔保林江河向被上訴人借款
    所生之債務，即其授權範圍僅為：林江河為債務人，上訴人等為連帶保証人。且
    其中「長期擔保貸款」部分之連帶保証責任，限於林江河抵押設定所借三百五十
    萬元之「一般抵押」特定債務。但鐘義雄未經說明，更未徵得上訴人等之同意，
    即逕將連帶保証人易為債務人，「一般抵押」易為「本金最高限額抵押」，更將
    抵押「債務金額」由三百五十萬元，增為四百二十萬元，逾越上訴人等之授權範
    圍，對上訴人等應不生效力云云。而證人鍾義雄於本院前審證稱：「上訴人委託
    我辦理抵押權設定，是以林江河為主債務人，上訴人等及林憲章為保證人，但銀
    行的作法是借款人及擔保物提供人都要作債務人，我沒有向上訴人等說明」等語
    （見本院前審更(一)卷第一０九頁），又出具證明書記載：「借款人僅在借據上按
    捺指印，林朝松、丁○○、林憲章、丙○○等人亦僅在借據上簽名，至於借據、
    契約書、抵押權設定上所蓋之章，係銀行人員使用本人所保管林江河先生等五人
    之印章」等情（見本審卷(一)第五十六頁）。似亦謂其未經林朝松等四人之同意，
    即辦理以林朝松等四人為債務人之系爭抵押權。但證人鍾義雄於本院前審法官問
    ：借款人借款時，有無限制辦最高限額抵押權？卻又回答稱：「沒有限制。要借
    款就要配合銀行的要求」等語（見本院前審更(一)卷第一０九頁）。因證人鍾義雄
    所述上情及證明書所載，語焉欠詳，本院認仍有再予通知作證之必要，惟經多次
    依其新舊設籍地址寄發通知，皆因受送達人已遷移他處，遷移新址不明，無法送
    達，而兩造復陳明不知該證人目前之所在，致無從再予訊問。然據被上訴人之訴
    訟代理人陳稱：「證人鍾義雄在鈞院更(一)審作證時有說過，上訴人要他去辦理貸
    款，一切手續悉依銀行之規定辦理，筆錄漏未記載」等語，而上訴人對此未加以
    爭執，僅陳稱：「證人鍾義雄是說他如果要辦理，要配合銀行辦理，但是他沒有
    仔細說明要如何辦理」等情（見本審更(二)卷第二宗第一七三頁）。準此，證人鍾
    義雄於受託向被上訴人辦理抵押借款手續時，對於借款人係林江河，上訴人等及
    林憲章則為擔保物提供人，固有認知，但由於熟諳被上訴人放貸作業，凡欲辦理
    抵押借款，即須設定最高限額抵押權及以設定契約書所附其他約定事項為契約之
    內容，由借款人及擔保物提供人併列為債務人，擔保範圍須包括債務人、擔保物
    提供人對抵押權人過去、現在及將來所負之一切債務（亦即系爭抵押權設定契約
    書所附其他約定事項之內容）辦理，故其乃對上訴人表明「若委伊辦理貸款，一
    切手續悉依銀行之規定辦理」之旨意，上訴人方面也未限制其不得辦理最高限額
    抵押權設定，則就上訴人而言，難謂無概括授權鐘義雄「配合銀行辦理」之事實
    。參以上訴人自承「因不諳代書業務，遂委由代書鐘義雄與被上訴人處理相關抵
    押權設定事宜，並將印章委交代書辦理」等情，及上訴人承認：系爭抵押權設定
    契約書上之印章，是上訴人自己蓋上去的，沒有錯（見本審更(二)卷第二宗第一七
    四頁），又被上訴人之訴訟代理人指上訴人方面前此並未對系爭最高限額抵押權
    之設定有爭議，所爭執者乃系爭抵押權是否應及於事後再借的這筆借款（指林憲
    章於八十六年十月二十七日借貸之五百萬元）而已，上訴人對此亦僅爭辯「我所
    言的都是事實，後面借款的部分，都沒有我們的名字，為何要向我們請求」等語
    。按上訴人既親自在系爭抵押權設定契約書上蓋自己之印章，豈有不知係最高限
    額抵押權？不知係被併列為債務人之道理？則縱然鐘義雄對上訴人未仔細說明要
    如何配合銀行辦理之細節，但其受託辦理貸款之時，應已獲得上訴人等概括授權
    ，允其配合銀行的要求，依銀行之規定辦理，實無庸疑。上訴人既承認系爭抵押
    權設定契約書上之印章，是上訴人自己蓋上去的，鍾義雄竟於證明書上記載「抵
    押權設定上所蓋之章，係銀行人員使用本人所保管林江河先生等五人之印章」，
    更見該證明書所載內容與事實頗有出入，難以憑採。尤其上訴人既將印章委交鍾
    義雄保管用以辦理相關手續，鍾義雄亦無任意提供印章交予銀行人員擅自使用之
    道理。又系爭抵押權設定契約書係由上訴人與被上訴人雙方當事人所簽訂，並非
    由鍾義雄代理上訴人與被上訴人簽訂，有卷附之該契約書影本為證，且上訴人承
    認契約書上之印章係上訴人自己蓋上去的，更足以證明屬實。鍾義雄只是代為填
    寫契約內容，並於抵押權設定契約書簽妥後，「代理」向地政機關提出聲請設定
    登記手續而已，上訴人主張鍾義雄代辦系爭抵押權設定，逾越上訴人等之授權範
    圍，逕將連帶保証人易為債務人，「一般抵押」易為「本金最高限額抵押」，更
    將抵押「債務金額」由三百五十萬元，增為四百二十萬元云云，殊無足採。
六、所謂最高限額之抵押契約，係指所有人提供抵押物與債權人訂立在一定金額之限
    度內，擔保現在已發生及將來可能發生之債權之抵押權設定契約而言。此種抵押
    權所擔保之債權，除訂約時已發生之債權外，即將來發生之債權，在約定限額之
    範圍內，亦應為抵押權效力所及。而抵押權存續期間內已發生之債權，因清償或
    其他事由而減少或消滅，原訂立之抵押契約依然有效，嗣後在存續期間內陸續發
    生之債權，債權人仍得對抵押物行使權利。此種抵押契約如未定存續期間，其性
    質與民法第七百五十四條第一項所定就連續發生之債務為保證而未定有期間之保
    證契約相似，類推適用同條項規定，抵押人固得隨時通知債權人終止抵押契約，
    對於終止契約後發生之債務，不負擔保責任。反之，此種抵押契約定有存續期間
    者，訂立契約之目的，顯在擔保存續期間內所發生之債權，凡在存續期間所發生
    之債權，皆為抵押權效力所及，於存續期間屆滿前所發生之債權，債權人在約定
    限額範圍內，對於抵押物均享有抵押權，除債權人拋棄為其擔保之權利外，自無
    許抵押人於抵押權存續期間屆滿前，任意終止此種契約（最高法院六十六年臺上
    字第一０九七號判例意旨參照）。本件訴外人林憲章既係系爭最高限額抵押權設
    定契約書所列載之債務人，其於八十四年一月二十五日向被上訴人借款二百五十
    萬元，復於八十六年一月二十七日系爭抵押權設定後，又以「宏大蘭園」名義，
    與訴外人鐘義雄、陳明穗、吳雀等人為本票之共同發票人，向被上訴人借款二百
    五十萬元，嗣林憲章連同前次所借之二百五十萬元，另簽發面額五百萬元本票一
    紙交予被上訴人收執，以借新還舊方式，成立五百萬元之借款新債。「宏大蘭園
    」係林憲章所獨資設立之商號，此為林憲章所自認，故該筆五百萬元借款新債，
    其借款人確係林憲章。依系爭抵押權設定契約書中所附其他約定事項第一點：立
    抵押權設定契約書人（擔保物提供人）所提供之本抵押物之擔保範圍包括「債務
    人」、「擔保物提供人」對抵押權人臺中區中小企業銀行（以下簡稱貴行，包括
    總分支機構），為擔保對貴行過去（包括原臺中區合會儲蓄股份有限公司）、現
    在及將來所負之「合會金」、「借款」、「票據」、「保證」、「損害賠償」以
    及其他一切債務，即在本抵押權設定契約書所定債權本金最高限額以內之清償及
    其利息、遲延利息、違約金、執行抵押費用，以及因債務不履行而發生之全部損
    害之賠償。此項約定係就擔保債權發生原因基礎關係限定在基於「合會金」、「
    借款」、「票據」、「保證」、「損害賠償」所發生之債權，始在擔保之範圍內
    ，林憲章所欠五百萬元債務既為借款，且亦簽有本票之票據，依兩造間所訂系爭
    抵押權設定契約書之約定，應為系爭抵押權之效力所及，而為系爭抵押權擔保之
    抵押債權，要無疑義。
七、按最高限額抵押契約定有存續期間者，其期間雖未屆滿，然若其擔保之債權所由
    生之契約已合法終止（或解除或以其他原因而消滅），且無既存之債權，將來亦
    確定不再發生債權，其原擔保之存續期間內所可發生之債權，已確定不存在，依
    抵押權之從屬性，應許抵押人請求塗銷抵押權設定登記，庶符衡平法則（最高法
    院七十六年度第三次民事庭會議決議意旨參照）。本件上訴人於提起本件訴訟，
    請求塗銷系爭抵押權設定登記後，雖於八十七年五月二十八日以竹山郵局第八三
    ０號存證信函向被上訴人表明終止本件抵押權及債權契約（見本院前審更(一)卷第
    六十頁），倘若確已無抵押債權存在，上訴人自得終止契約，請求塗銷抵押權登
    記，被上訴人主張本件抵押權存續期間尚未屆滿，縱令債權已清償，抵押權亦不
    消滅，不能訴請塗銷登記云云，固無足採。惟本件系爭最高限額抵押權，既仍有
    抵押權效力所及之抵押債權存在，亦即對前述林憲章於八十六年十月二十七日借
    貸之五百萬元債權部分，仍應負擔保責任，自無許上訴人任意終止系爭抵押權及
    債權契約。上訴人主張林憲章所借五百萬元債務，不在擔保之列，系爭抵押權已
    無抵押債權存在云云，尚無可取。
八、又基於契約自由原則，借款人向銀行提出借款之要約，銀行並無承諾之義務，尚
    須審酌借款人之資力、信用及是否提供相當擔保等要件，作為是否放款之依據，
    對於信用不佳或未提供抵押物擔保者，銀行業者多數均拒絕放款。而就銀行業言
    ，其所有債權，若能為最高限額抵押權所擔保，所冒之風險較低，當能增強其對
    於借款人之放款意願，借款人亦能以較優惠之條件或較低之放款利率，自銀行獲
    得融資，目前銀行抵押貸款之放款利率，僅約為民間借貨利率之三分之一，銀行
    以是否提供抵押物擔保及抵押擔保之效力範圍等因素，做為考量是否允諾放款之
    條件，乃平等互惠。又是否提供擔保訂定抵押權設定契約書，擬設定以特定債權
    為範圍之普通抵押權或最高限額抵押權，或擬提供何種價值之抵押物，最高限額
    抵押權之存續期間，於簽約前均任由當事人自由決定，本件抵押權設定契約書所
    附條款約定：上訴人與林憲章（即債務人兼擔保物提供人）對於被上訴人於抵押
    權存續期間內所生債務，均為系爭抵押權效力所及。乃係上訴人等概括授權由代
    書鐘義雄與被上訴人接洽辦理，詳如前述。兩造立於同等地位，訂立系爭抵押權
    設定契約，尚難遽指有違反平等互惠原則而顯失公平，自無違反消費者保護法第
    十二條之可言。又代書鐘義雄係一專業之土地登記代理人，其對抵押權之設定，
    究係普通抵押權或係最高限額抵押權，本知之甚稔，其在受託辦理本件系爭最高
    限額抵押權之前，即曾於八十二年九月六日辦過設定最高限額抵押權五百萬元，
    義務人原為林美滿、陳明穗，債務人原為林美滿、陳明穗、鐘義雄，嗣於八十三
    年十月十九日，另辦理該最高限額抵押權之義務人及債務人變更，將原義務人兼
    債務人林美滿變更為林居宏。該件最高限額抵押權設定契約之其他約定事項，與
    本件系爭最高限額抵押權之其他約定事項內容完全一致此據被上訴人提出該件相
    關設定資料在卷可憑（見本院前審更(一)卷第一一六－一三六頁）。本件系爭最高
    限額抵押權係於八十五年六月間設定，鐘義雄於系爭抵押權設定前，既已辦過同
    類設定契約，就抵押權設定契約內容及其他約定事項，早已審閱知曉其內容，其
    既經上訴人等概括授權辦理本件借款手續，委託人亦有「配合銀行的要求」、「
    依銀行之規定辦理」之認知，又未對其代理加以限制，則鐘義雄在已獲充分授權
    且知曉抵押權設定契約及其他約定事項內容之情形下，辦理系爭抵押權之設定手
    續，縱認系爭抵押權之約定係屬消費者保護法及其施行細則所指之定型化契約，
    亦難謂有違反該施行細則第十一條第一項之規定，上訴人主張系爭抵押權設定契
    約書所附其他約定事項部分，因雙方訂約未有三十日之合理審閱期間，該條款不
    構成契約之內容云云，亦無足採。
九、綜上所述，本件上訴人主張系爭抵押權已因其所擔保之林江河所借五百萬元債權
    於八十五年十二月七日清償完畢而消滅，而訴外人林憲章所借之五百萬元債權，
　　則非系爭抵押權效力所及，系爭抵押債權不存在云云，不足遽採。從而，其訴請
　　確認確認系爭抵押債權不存在，及請求被上訴人應協同上訴人向地政機關辦理塗
　　銷抵押權登記，即有未合，不應准許。原審為其敗訴之判決，核無違誤。上訴論
    旨指摘原判決不當，求予廢棄，為無理由，應予駁回。
十、本件事證已明，兩造其餘攻防方法，不影響判決結果，無庸再逐一審究。
據上論結：本件上訴為無理由，依民事訴訟法第四百六十三條、第三百八十五條第一
項前段、第四百四十九條第一項、第八十五條第二項，判決如主文。
中　　　華　　　民　　　國　　九十一　　年　　　十　　　月　　　一　　　日
~B1民事第五庭審判長法　官　陳滿賢
~B2　　　　　　　　法　官　朱　樑
~B3　　　　　　　　法　官　古金男
右為正本係照原本作成。
如對本判決上訴，須於收受判決送達後二十日內向本院提出上訴書狀，其未表明上訴
理由者，應於提出上訴後二十日內向本院提出上訴理由書（須按他造人數附具繕本）
，並繳納送達用雙掛號郵票拾份（每份參拾肆元）。
上訴時應提出委任律師或具有律師資格之人之委任狀；委任有律師資格者，另應附具
律師及格證書及釋明委任人與受任人有民事訴訟法第四百六十六條之一第一項但書或
第二項（詳附註）所定關係之釋明文書影本。
~B 　 　　　　　　書記官　王麗英
中　　　華　　　民　　　國　　九十一　　年　　　十　　　月　　　一　　　日
附註：
民事訴訟法第四百六十六條之一（第一項、第二項）
對於第二審判決上訴，上訴人應委任律師為訴訟代理人。但上訴人或其法定代理人具
有律師資格者，不在此限。
上訴人之配偶、三親等內之血親、二親等內之姻親，或上訴人為法人、中央或地方機
關時，其所屬專任人員具有律師資格並經法院認為適當者，亦得為第三審訴訟代理人
。
                                                                        Ｈ
